臺灣高雄地方法院民事裁定　　　　　 100年度消債抗字第80號
抗　告　人　國泰世華商業銀行股份有限公司
法定代理人　汪國華
抗　告　人　大眾商業銀行股份有限公司
法定代理人　陳建平
相　對　人　郭珮庭
上列抗告人因消費者債務清理聲請免責事件，對於民國100 年5
月23日本院100 年度消債聲字第39號裁定提起抗告，本院裁定如
下：
    主  文
抗告駁回。
抗告程序費用新臺幣壹仟元由抗告人負擔。
    理  由
一、抗告意旨略以：
  (一)大眾商業銀行股份有限公司（下稱大眾銀行）：相對人每月
    獲有固定收入約新臺幣（下同）1 萬6,000 元，又債權人於
    本案清算分配總額為0 元，應低於相對人聲請清算前2 年間
    ，可處分所得扣除自己及依法應受其扶養者必要生活費之數
    額，依法應為不免責之裁定，消費者債務清理條例（下稱債
    清條例）第133 條定有明文，原裁定於法有悖，應予廢棄。
    又相對人之3 名子女扶養費每月每人支出5,000 元，合計1
    萬5,000 元，實屬全額負擔，依法應平均分擔之前夫漏未扣
    除。從而，相對人仍可提出每月7,500 元之清償款項，核其
    年齡僅42歲，縱以一般退休年齡65歲計，尚有23年期間可清
    償債務，是轉清算程序後，亦無受免責之由，為兼顧全體債
    權人之權益，爰聲明廢棄原裁定等語。
  (二)國泰世華商業銀行股份有限公司（下稱國泰世華銀行）：原
    裁定認相對人平均每月收入2 萬5,600 元，扣除個人必要生
    活費用1 萬1,309 元及扶養3 名未成年子女1 萬5,000 元後
    ，尚不足709 元，可知相對人之經濟情況已是入不敷出，相
    對人於92年至94年間有大量消費，其消費項目多如太平洋百
    貨、新光三越百貨、預借現金、東森購物等非維持必要生活
    之消費。相對人在明知其經濟情狀已相當窘迫之情形下，仍
    不斷有上開項目之消費，不斷累積債務，確有債清條例第13
    4 條第4 款之奢侈、浪費，不應免責之情形。原裁定裁定相
    對人予以免責，顯非適法，爰提起抗告，求為廢棄原裁定，
    裁定相對人不予免責等語。
二、按法院為終止或終結清算程序之裁定確定後，除別有規定外
    ，應以裁定免除債務人之債務，消費者債務清理條例（下稱
    消債條例）第132 條定有明文。又法院裁定開始清算程序後
    ，債務人有薪資、執行業務所得或其他固定收入，而普通債
    權人之分配總額低於債務人聲請清算前2 年間，可處分所得
    扣除自己及依法應受其扶養者所必要生活費用之數額者，法
    院應為不免責之裁定，但債務人證明經普通債權人全體同意
    者，不在此限，為消債條例第133 條所明定。另債務人有下
    列各款情形之一者，法院應為不免責之裁定，但債務人證明
    經普通債權人全體同意者，不在此限：一於七年內曾依破產
    法或本條例規定受免責；二隱匿、毀損應屬清算財團之財產
    ，或為其他不利於債權人之處分；三捏造債務或承認不真實
    之債務；四因浪費、賭博或其他投機行為，致財產顯然減少
    或負擔過重之債務，而生開始清算之原因；五於清算聲請前
    一年內，已有清算之原因，而隱瞞其事實，使他人與之為交
    易致生損害；六明知已有清算原因之事實，非基於本人之義
    務，而以特別利於債權人中之一人或數人為目的，提供擔保
    或消滅債務；七隱匿、毀棄、偽造或變造帳簿或其他會計文
    件之全部或一部，致其財產之狀況不真確；八故意於財產及
    收入狀況說明書為不實之記載，或有其他故意違反本條例所
    定義務之行為，亦為消債條例第134 條所明定。
三、經查：
  (一)本件抗告人前積欠無擔保債務70萬7,455 元，以不可歸責於
    己且無力清償債務為由，聲請本院准予更生，經本院以98年
    度消債更字第962 號裁定開始更生，後因抗告人更生方案未
    獲債權人會議可決，且難認公允，故依法開始清算程序，又
    因抗告人財產不敷清償財團費用及財團債務，而於99年12月
    31日以99年度司執消債清字第122 號裁定終止清算程序。嗣
    經調查結果，原審認相對人雖有超出日常生活必要額度之支
    出，但金額尚屬有限，且除台鹽生技之消費部分，並非必屬
    高額或奢侈消費之場所，縱有過度消費之情，亦甚有節制，
    復因收入有限，受高額循環利息所逼，逐漸以借款代償之方
    式償還部分負債，應認其情節尚屬輕微等由，於100 年5 月
    23日以100 年度消債聲字第39號裁定相對人免責，有上開裁
    定在卷可稽。
  (二)相對人84年3 月1 日與前配偶張振雄離婚，雖協議長男張大
    謙由前配偶張振雄監護，然實際上張大謙仍由相對人扶養並
    同居照顧，前配偶張振雄均未探視或關心，經相對人聲請改
    定監護，於91年3 月14日經本院家事法庭以90年監字第117
    號民事裁定將張大謙之監護改由相對人任之，有上開裁定附
    卷可稽（見本院98年度消債更字第962 號卷第123 頁），是
    相對人於更生時主張3 名未成年子女均由其獨力扶養，應認
    可採，且相對人所陳報之扶養費用低於98年度免稅額7 萬7,
    000 元，平均每月每人6,417 元，故該扶養費應認列為必要
    支出。是相對人平均每月收入2 萬5,600 元，扣除個人日常
    生活所需之必要費用1 萬1,309 元，及3 名未成年子女之扶
    養費為1 萬5,000 元（5,000 元×3 人＝1 萬5,000 元）。
    據此，聲請人之收入扣除個人最低生活費及扶養費後，尚不
    足709 元。相對人並無債權人之分配總額低於相對人聲請清
    算前2 年間，可處分所得扣除自己及依法應受其扶養者所必
    要生活費用之數額之情，與債清條例第133 條應為不免責之
    規定有悖，抗告人大眾銀行之主張，自難採信。
  (三)依原審卷內各債權銀行提出之抗告人信用卡歷史消費明細資
    料顯示，相對人於92年5 月26日至95年2 月間，除92年5 月
    26日向大眾銀行預借現金2 萬元、92年6 月9 日向大眾銀行
    預借現金2 萬元外，92年8 月間預借現金合計1 萬1,000 元
    ，92年9 月間預借現金1 萬4,000 元，92年12月間預借現金
    合計2 萬1,500 元，93年11月間預借現金合計1 萬200 元，
    94年1 月間預借現金合計2 萬9,206 元，94年2 月間預借現
    金合計3 萬200 元，94年3 月間預借現金1 萬8,100 元，94
    年4 月間預借現金合計6,200 元，94年8 月間預借現金合計
    1 萬2,200 元，94年9 月間預借現金合計4 萬1,500 元，94
    年11月間預借現金2,100 元，並非密集、大量之預借現金，
    另於92年8 月間以信用卡刷卡消費合計574 元，92年9 月間
    刷卡消費合計3,829 元，92年10月間刷卡消費合計3,197 元
    ，92年11月間刷卡消費合計2,205 元，92年12月間刷卡消費
    合計8, 122元，93年1 月間刷卡消費合計7,373 元，93年2
    月間刷卡消費合計1 萬383 元，93年3 月間刷卡消費合計2,
    359 元，93年6 月間刷卡消費合計1,200 元，93年7 月間刷
    卡消費合計6,255 元，93年8 月間刷卡消費合計2,300 元，
    93年9 月間刷卡消費合計2,371 元，93年10月刷卡消費合計
    4 萬4,998 元，93年11月間刷卡消費合計2 萬2,446 元，93
    年12月間刷卡消費合計2 萬9,634 元，94年1 月間刷卡消費
    合計1 萬7,992 元，94年2 月間刷卡消費合計8,482 元，94
    年3 月間刷卡消費合計3 萬1,598 元，94年4 月間刷卡消費
    合計1 萬5,812 元，94年5 月間刷卡消費合計6,306 元，94
    年6 月間刷卡消費合計1 萬246 元，94年7 月間刷卡消費合
    計1 萬112 元，94年8 月間刷卡消費合計1 萬6,075 元，94
    年9 月間刷卡消費合計6,953 元，94年10月間刷卡消費合計
    8,333 元，94年11月間刷卡消費合計2,418 元，94年12月間
    刷卡消費合計1 萬52元，95年1 月間刷卡消費合計2,438 元
    ，95年2 月間刷卡消費合計3,642 元，此有各債權人提出之
    信用卡消費明細在卷可查（見原審卷第13頁至第47-4頁）。
  (四)觀諸上開消費地點、項目，雖有量販百貨店、百貨公司、電
    信費用、服飾皮鞋店、餐飲KTV 消費、生技公司及補習班等
    消費，雖有部分超出日常生活必要額度之支出，但金額尚屬
    有限，且於百貨公司等消費金額亦僅數百元至數千元，並非
    過當，且自95年2 月後即無相關消費及預借紀錄，難認係過
    度奢侈浪費而生負債之原因。至原審引用台新銀行陳述相對
    人於93年9 月8 日以信用卡貸款20萬元，然台新銀行所附之
    消費明細並未載明此筆貸款，難因此認相對人有過度奢侈浪
    費情事，依照首揭說明，不能據以裁定不予免責。
四、綜上所述，原審以相對人聲請清算事件，前經本院於99年7
    月16日以99年度消債清字第119 號裁定自99年7 月16日16時
    起開始清算程序，並於99年12月31日以99年度司執消債清字
    第122 號裁定終止清算程序確定，而相對人查無消費者債務
    清理條例第133 條、第134 條所定不得免責之事由，而裁定
    應予免責，即無不合。抗告意旨猶執前詞，指摘原裁定不當
    ，求予廢棄，為無理由，應予駁回。
五、據上論結，本件抗告為無理由，依消費者債務清理條例第15
    條，民事訴訟法第495 條之1 第1 項、第449 條第1 項、第
    95條、第78條，裁定如主文。
中    華    民    國   100    年    7     月    13    日
                  民事第五庭  審判長法  官  黃國川
                                    法  官  劉定安
                                    法  官  張維君
正本係照原本作成。
對本裁定除有涉及法律見解且具有原則上之重要性者外，不得再
抗告。
如提再抗告，應於裁定送達後10日內，以書狀向本院提出再抗告
，並繳納再抗告費新臺幣1,000 元。
中    華    民    國   100    年    7     月    13    日
                                    書記官  呂怜勳